臺灣高雄地方法院刑事判決
111年度審金訴字第353號
公  訴  人  臺灣高雄地方檢察署檢察官
被      告  賴柏祥




上列被告因詐欺等案件，經檢察官提起公訴（111年度少連偵緝
字第10號），被告於本院準備程序為有罪之陳述，經徵詢被告、
檢察官之意見後，合議庭裁定由受命法官依簡式審判程序獨任審
理，判決如下：
    主  文
丙○○犯三人以上共同詐欺取財罪，處有期徒刑壹年貳月。未扣案
之犯罪所得新臺幣壹萬參仟元沒收，於全部或一部不能沒收或不
宜執行沒收時，追徵其價額。
    事  實
一、丙○○、游家齊、劉家成（游家齊、劉家成涉嫌詐欺等部分，
    業經檢察官前案提起公訴）共同意圖為自己及他人不法之所
    有、掩飾或隱匿特定犯罪所得來源，基於與本案詐欺集團成
    員三人以上共同犯詐欺取財、洗錢之犯意聯絡，分由丙○○擔
    任指揮車手及收水分工向被害人取款並轉交之工作；游家齊
    參與本案詐欺集團擔任車手工作（向詐欺被害人面交取得詐
    欺贓款）；劉家成參與本案詐欺集團擔任上層收水工作（向
    下層收水者取得詐欺贓款轉交本案詐欺集團共犯上手）。先
    由本案詐欺集團內不詳成員於民國110年6月30日上午10時許
    ，撥打電話給甲○○，冒充區公所人員、警察及襄閱檢察官，
    佯稱其因涉及帳戶洗錢案需要調查，致使甲○○因而陷於錯誤
    ，於110年7月13日13時許，在高雄市鳳山區新強路新強公園
    壘球場變電箱旁，將現金新臺幣（下同）60萬元放置於公園
    之變電箱上，嗣丙○○指示游家齊，於同（13）日13時29分許
    至上揭地點將上開60萬元贓款取走後交給劉家成，再由劉家
    成將上開贓款交予丙○○，以此方法製造金流斷點，而掩飾、
    隱匿此部分詐欺犯罪所得之去向及所在。嗣經甲○○發覺受騙
    ，報警處理，始循線查悉上情。
二、案經甲○○告訴由高雄市政府警察局鳳山分局報告臺灣高雄地
    方檢察署檢察官偵查起訴。
    理  由
一、本件被告丙○○所犯係死刑、無期徒刑、最輕本刑為3年以上
    有期徒刑以外之罪，其於準備程序進行中就被訴事實均為有
    罪之陳述，經受命法官告知簡式審判程序之旨，並聽取當事
    人之意見後，本院合議庭認無不得或不宜改依簡式審判程序
    進行之情形，爰依刑事訴訟法第273條之1第1項、第284條之
    1規定，經徵詢被告、檢察官之意見後，本院合議庭裁定由
    受命法官獨任進行簡式審判程序。是本件證據調查依刑事訴
    訟法第273條之2規定，不受同法第159條第1項、第161條之2
    、第161條之3、第163條之1及第164條至170條規定之限制，
    合先敘明。　　　　　　
二、上開犯罪事實，業據被告丙○○於偵訊（少連偵緝卷第67至68
    頁）、本院審理時（審金訴卷第37、53、57頁）坦承不諱，
    核與證人即前案被告游家齊於警詢（警卷第15至22頁）、偵
    訊（偵卷第176至177頁）；前案被告劉家成於警詢（警卷第
    42至48頁）、偵訊（偵卷第220至221頁）之證述，證人即告
    訴人甲○○於警詢（警卷第4至6、7至8頁）證述之情節，參核
    相符；並有告訴人提供之存簿影本資料、內政部警政署反詐
    騙諮詢專線紀錄表各1份（警卷第10、11、13、14頁）、監
    視器錄影擷取照片1份（警卷第109至162頁）在卷可佐。足
    認被告之任意性自白，核與卷內積極事證，參核相符，堪以
    採為論罪之基礎。本案事證明確，被告上開犯行，堪以認定
    ，應依法論科。
三、論罪科刑：
  ㈠按共同正犯之成立，祇須具有犯意之聯絡及行為之分擔，既
    不問犯罪動機起於何人，亦不必每一階段犯行，均須參與，
    若共同實施犯罪行為之人，在共同意思範圍內，各自分擔犯
    罪行為之一部，相互利用他人之行為，以達其犯罪之目的，
    其成立不以全體均參與實施犯罪構成要件之行為為要件；參
    與犯罪構成要件之行為者，固為共同正犯；以自己共同犯罪
    之意思，參與犯罪構成要件以外之行為，或以自己共同犯罪
    之意思，事前同謀，而由其中一部分人實行犯罪之行為者，
    亦均應認為共同正犯，使之對於全部行為所發生之結果，負
    其責任。另共同正犯之意思聯絡，原不以數人間直接發生者
    為限，若有間接之聯絡者，亦包括在內，如甲分別邀約乙、
    丙犯罪，雖乙、丙間彼此並無直接之聯絡，亦無礙於其為共
    同正犯之成立（最高法院34年上字第862號、73年台上字第1
    886號、77年台上字第2135號判例要旨、92年度台上字第282
    4號判決意旨參照）。參以目前詐欺集團之犯罪型態，自架
    設跨國遠端遙控電話語音託撥及網路約定轉帳之國際詐騙電
    話機房平台，至刊登廣告、收購人頭帳戶、撥打電話實施詐
    騙、指定被害人匯款帳戶、自人頭帳戶提領款項、取贓分贓
    等階段，乃係需由多人縝密分工方能完成之集團性犯罪。查
    本案被告丙○○與同案被告游家齊、劉家成加入不詳成年人士
    所屬之詐欺集團，其負責指揮車手及收水者向被害人取款後
    ，再上繳該詐欺集團其他成員，被告丙○○雖未自始至終參與
    各階段之犯行，但主觀上對該詐欺集團呈現細密之多人分工
    模式及彼此扮演不同角色、分擔相異工作而屬有牟利性之結
    構性組織等節，顯已有所預見，且其所參與者既係本件整體
    詐欺取財犯罪計畫不可或缺之重要環節，而被告與游家齊、
    劉家成及其他真實姓名不詳成年人員間，在合同意思範圍內
    ，各自分擔本件犯罪行為之一部，彼此相互利用他人之行為
    ，最終共同達成其等詐欺取財犯罪之目的，依前揭說明，被
    告自應就本件詐欺集團詐欺取財犯行所發生之結果，同負全
    責。
  ㈡次按洗錢防制法業於105年12月28日修正公布，於106年6月28
    日生效施行。依修正後即現行洗錢防制法第2條第2款、第3
    條第2款規定，掩飾或隱匿刑法第339條犯罪所得之本質、來
    源、去向、所在、所有權、處分權或其他權益者，即構成洗
    錢行為。是依修正後洗錢防制法，掩飾刑法第339條第1項詐
    欺取財犯罪所得去向之行為，亦可構成洗錢罪。本案被告丙
    ○○指示前案被告游家齊收取如事實欄所示之款項，由游家齊
    轉交至劉家成，劉家成再交予被告丙○○後，再由丙○○分配報
    酬後上繳所屬詐欺集團成員之上游，實已該當於掩飾、隱匿
    特定犯罪所得去向之要件。
　㈢核被告丙○○所為，係犯洗錢防制法第14條第1項之洗錢罪、刑
    法第339條之4第1項第2款之三人以上共同詐欺取財罪。被告
    丙○○就本案所為，與前案被告游家齊、劉家成及其他不詳之
    詐欺集團成員間，互有犯意聯絡及行為分擔，為共同正犯。
    又被告丙○○係以一行為同時觸犯洗錢罪、三人以上共同犯詐
    欺取財罪，為想像競合犯，依刑法第55條前段規定，應從一
    重論以三人以上共同犯詐欺取財罪處斷。
　㈣復按想像競合犯之處斷刑，本質上係「刑之合併」。其所謂
    從一重處斷，乃將想像競合犯組成之評價上數罪，合併為科
    刑一罪，其所對應之刑罰，亦合併其評價上數罪之數法定刑
    ，而為一個處斷刑。易言之，想像競合犯侵害數法益者皆成
    立犯罪，論罪時必須輕、重罪併舉論述，同時宣告所犯各罪
    名，包括各罪有無加重、減免其刑之情形，亦應說明論列，
    量刑時併衡酌輕罪部分量刑事由，評價始為充足，然後依刑
    法第55條前段規定「從一重處斷」，非謂對於其餘各罪可置
    而不論。因此，法院決定處斷刑時，雖以其中最重罪名之法
    定刑，做為裁量之準據，惟於裁量其輕重時，仍應將輕罪合
    併評價在內（最高法院108年度台上字第4405號、第4408號
    刑事判決意旨參照）。查被告丙○○就本案犯行，於偵訊（少
    連偵緝卷第67至68頁）及本院審理時（審金訴卷第37、53、
    57頁）均坦承不諱，而依洗錢防制法第16條第2項規定：「
    犯前二條之罪，在偵查或審判中自白者，減輕其刑。」，故
    被告所犯洗錢罪部分，依上開說明，應減輕其刑。又被告本
    案犯行係從一重論處三人以上共同犯加重詐欺取財罪，是其
    此部分想像競合輕罪得減刑部分，本院量刑時將併予審酌。
    　
　㈤審酌被告丙○○正值青壯，不思循正常途徑賺取生活所需，竟
    圖謀非法所得，與前案被告游家齊、劉家成加入詐欺集團，
    共同為本案之三人以上詐欺取財及洗錢犯行，其負責擔任指
    揮車手及收水者向被害人取款並轉交之工作，嚴重影響金融
    秩序，破壞社會互信基礎，助長詐騙犯罪歪風，並增加查緝
    犯罪及告訴人尋求救濟之困難，所為實屬不該，惟念其犯後
    坦承犯行，態度尚可，而被告就洗錢防制法部分於偵訊及本
    院審理時均自白有斟酌減輕事由，且在該詐欺集團內擔任角
    色，參與犯罪程度較低，獲得之報酬非鉅，罪責較該詐騙集
    團之主嫌或其他實施詐騙之共犯為輕。復衡量被告未與被害
    人達成和解或賠償，且被告自陳學歷為高中肄業，現在從事
    物流理貨員，1天收入約1500至1800元，未婚，無小孩等智
    識程度、家庭及經濟狀況（審金訴卷第37、59頁）等個人責
    任基礎，暨其等犯罪之動機、目的、手段、所生損害等一切
    情狀，量處如主文所示之刑。
四、沒收之說明：
  ㈠按共同犯罪行為人之組織分工及不法所得，未必相同，特別
    是集團性或重大經濟、貪污犯罪，彼此間犯罪所得分配懸殊
    ，其分配較少甚或未受分配之人，如仍應就全部犯罪所得負
    連帶沒收之責，超過其個人所得之剝奪，無異代替其他犯罪
    參與者承擔刑罰，顯失公平。故共同犯罪，其所得之沒收，
    應就各人分得之數為之（最高法院104 年度第13次刑事庭會
    議決議、104 年度台上字第3935號判決意旨參照）。其次洗
    錢防制法第18條第1項前段固規定：「犯第14條之罪，其所
    移轉、變更、掩飾、隱匿、收受、取得、持有、使用之財物
    或財產上利益，沒收之」，但條文並無「不問屬於犯罪行為
    人與否」之要件（絕對義務沒收），當以屬於（按指實際管
    領）犯罪行為人者為限，始應（相對義務）沒收。查本案遭
    被告丙○○掩飾、隱匿去向與所在之詐欺所得，被告已依指示
    轉交上游，則本案遭被告掩飾、隱匿去向與所在之詐欺所得
    ，已不在被告實際管領中，無從依上開規定諭知沒收。　
　㈡按犯罪所得，屬於犯罪行為人者，沒收之。前二項之沒收，
    於全部或一部不能沒收或不宜執行沒收時，追徵其價額，刑
    法第38條之1第1項前段、第3項定有明文。查被告於本院審
    理時坦承：報酬是13,000元（審金訴卷第37頁），屬其本件
    犯罪之不法所得，既未扣案，應依上開規定諭知沒收，於全
    部或一部不能沒收或不宜執行沒收時，追徵其價額。　　
據上論斷，應依刑事訴訟法第273條之1第1項、第284條之1、第2
99條第1項前段，洗錢防制法第14條第1項、第16條第2項，刑法
第11條前段、第28條、第339條之4第1項第2款、第55條前段、第
38條之1第1項、第3項，刑法施行法第1條之1第1項，判決如主文
。
本案經檢察官乙○○提起公訴，檢察官呂乾坤到庭執行職務。　
中　　華　　民　　國   111    年    8     月    31    日
                  刑事第五庭    法  官  李昆南
以上正本證明與原本無異。
如不服本判決應於收受送達後20日內向本院提出上訴書狀，並應
敘述具體理由；如未敘述上訴理由者，應於上訴期間屆滿後20日
內向本院補提理由書（均須按他造當事人之人數附繕本）「切勿
逕送上級法院」。
因疫情而遲誤不變期間，得向法院聲請回復原狀。
中　　華　　民　　國　　111 　年　　9 　　月　　2 　　日
                                書記官  鄭仕暘
附錄本判決論罪科刑法條：
洗錢防制法第14條第1項
有第二條各款所列洗錢行為者，處7年以下有期徒刑，併科新臺
幣5百萬元以下罰金。
中華民國刑法第339條之4
犯第339條詐欺罪而有下列情形之一者，處1年以上7年以下有期
徒刑，得併科1百萬元以下罰金：
一、冒用政府機關或公務員名義犯之。
二、三人以上共同犯之。
三、以廣播電視、電子通訊、網際網路或其他媒體等傳播工具，
    對公眾散布而犯之。
前項之未遂犯罰之。